【裁判字號】    95,訴,760
【裁判日期】    951228
【裁判案由】    贈與稅
【裁判全文】
臺北高等行政法院判決
                                     95年度訴字第00760號
                              .
原      告  甲○○
送達代收人  乙○○
訴訟代理人  彭火炎  律師
            張玉琳  律師
被      告  財政部臺灣省北區國稅局
代  表  人  凌忠嫄（局長）住同上
訴訟代理人  丙○○
            丁○○
            戊○○
上列當事人間因贈與稅事件，原告不服財政部中華民國94年12月
30日台財訴字第 09413533000號（案號：第00000000號）訴願決
定，提起行政訴訟。本院判決如下：
    主  文
原告之訴駁回。
訴訟費用由原告負擔。
    事  實
一、事實概要：
    緣被告機關依土地三角移轉異常查核清冊查得原告於民國（
    下同）82年10月26日將其所有坐落新竹縣寶山鄉○○段下大
    壢小段12地號土地，移轉予第三人梁紹輝，梁紹輝於83年6
    月28日再回轉原告之子何國喜，涉有贈與情事，經被告機關
    查得並以85年11月21日北區國稅二字第85049042號函輔導原
    告於文到10日內辦理贈與稅申報，而原告逾期未辦理申報，
    僅於85年12月3 日提出申覆書，主張其於82年間積欠梁紹輝
    新臺幣（下同）800 餘萬元，因無力償還，乃將系爭土地讓
    渡與梁君，折價850 萬元，惟未能提供債務證明資料，被告
    機關遂依遺產及贈與稅法第4 條第2 項規定，核定原告83年
    度贈與總額8,382,150 元，贈與稅額1,490,895 元，並依同
    法第44條規定按應納稅額1,490,895 處1 倍罰鍰1,490,800
    元（計至百元止）。原告不服，申請復查，未獲變更，提起
    訴願，經財政部91年8 月14日台財訴字第0901301735號訴願
    決定駁回在案，原告仍不服，提起行政訴訟，亦經臺北高等
    行政法院92年度訴字第114 號判決駁回確定。嗣原告於93年
    8 月23日具文主張其系爭土地經補徵贈與稅及裁處罰鍰已告
    確定，則其全部農業用地，即與系爭同地段之12-4、13-1地
    號等農地，嗣後陸續分次贈與繼承人中之次子何國喜一人受
    贈，符合財政部83年台財稅第822304850 號函釋，申請退還
    贈與稅1,490,89 5元及註銷罰鍰1,490,800 元，經被告機關
    以94年7 月5 日北區國稅審二字第0941029334號函復原告，
    無財政部上開函釋之適用，而否准所請。原告不服，提起訴
    願遭決定駁回，遂提起本件行政訴訟。
二、兩造聲明：
    (一)原告聲明求為判決：1.訴願決定、原處分（含復查決定）
                          均撤銷。
                        2.被告機關應依鈞院法律見解，對於
                          原告就坐落新竹縣寶山鄉○○段下
                          大壢小段12地號向被告申請退稅之
                          事件作成適法之行政處分。
                        3.被告機關應給付原告新台幣1,982,
                          683元及自補充理由（1）狀繕本送
                          達翌日（即95年3月22日）起至清
                          償日止按年息百分5計算之利息。
                        4.訴訟費用由被告負擔。
   (二)被告聲明求為判決： 1.駁回原告之訴。
                        2.訴訟費用由原告負擔。
三、兩造之爭點：被告機關否准原告退還贈與稅1,490,895元及
    註銷罰鍰1,490,800元之申請，是否適法？
    (一)原告主張之理由：
      1.查原告係因向訴外人梁紹輝借貸金錢，為清償債務，遂
        將所有坐落新竹縣寶山鄉○○段下大壢小段12地號等土
        地移轉登記予梁員及嗣由原告之子何國喜出資向梁員買
        回土地等情，此有支付價款憑證在卷足憑。本案被告機
        關認原告將上開土地於84年3 月20日以買賣原因移轉登
        記予訴外人梁紹輝，復於87年6 月29日再以買賣原因移
        轉予原告之子何國喜名下，涉有利用三角移轉規避贈與
        稅情事云云，實有誤會。本案土地係經何國喜支付價款
        向梁紹輝購買而移轉登記予何國喜，並非因原告贈與而
        移轉登記予何國喜，自不應對原告核定贈與稅並處以罰
        鍰。
      2.且本案縱認如被告機關所主張應屬遺產及贈與稅法第5
        條第6 款所謂二親等以內親屬間財產之買賣而以贈與論
        ，按家庭農場之農業用地，贈與由能自耕之配偶或民法
        第1138條所定繼承人一人受贈而繼續經營農業生產者，
        不計入贈與總額，此為87年修正前之遺產及贈與稅法第
        20條第5 款所明定。又89年修正前之農業發展條例第31
        條亦規定：家庭農場之農業用地，其由能自耕之繼承人
        一人繼承或承受，而繼續經營農業生產者，免徵遺產稅
        或贈與稅，並自繼承或承受之年起，免徵田賦十年。查
        本案原告甲○○與配偶生育有何喜維、何國喜二子及何
        雪貞、何雪梅、何雪琴、何雪瑩、何雪姝、何雪芳、何
        雪娥、何雪惠八女，何國喜為原告依民法第1138條所定
        之繼承人，此有戶籍登記簿附卷可參，而原告之子何國
        喜為自耕農，系爭土地地目為林乃農業發展條例第3 條
        第10款之農業用地及該農業用地係作農業使用無誤，此
        亦有何國喜之國民身分證、土地登記簿、新竹縣寶山鄉
        公所農業用地作農業使用證明書、林務局農林航空測量
        所攝影圖、國防部軍備局生產製造中心第 401廠航空攝
        影圖在卷足憑，職是，本案土地縱認係原告與何國喜間
        二親等以內親屬間財產之買賣而以贈與論，依照上開法
        文規定，亦不計入贈與總額，應免徵贈與稅。被告機關
        及訴願決定率未詳稽，遽予核定應納贈與稅並裁處罰鍰
        ，顯屬違背法令而侵害原告權利。
      3.查本案被告機關於90年8 月28日間即以課徵贈與稅為由
        透過法務部行政執行署新竹行政執行處收取原告對第三
        人之金錢債權（即向第三人新竹縣政府收取原告甲○○
        之徵收補償費共計 2,376,500元），而自收取上開金錢
        後迄今，被告僅於93年8月19日退還原告本稅337,185元
        、滯納金50,577元、滯納利息6,055元，合計共393,817
        元（前揭393,817元不含應退利息25,683 元、利息扣繳
        2,568元、實退利息 23,115元），經核被告所收取之全
        部金額扣除其於93年間退還之部分款項，被告尚應退還
        原告1,982,683元本息（計算式為2,376,500-393,817=1
        ,982,683）。
      4.鈞院另案91年度訴字第3822號之訴願決定書、起訴狀及
        和解筆錄供參，上開另案原因事實與本案原因事實類似
        ，已經成立訴訟上和解，被告機關同意註銷原處罰鍰33
        7,185元及將原核定應納贈與稅額337,185元變更核定為
        31,000元。
      5.按文書依其程式及意旨得認作公文書者推定為真正，經
        查卷附林務局農林航空測量所及國防部軍備局生產製造
        中心攝影測製之航空攝影圖均係公文書，依行政訴訟法
        第176條準用民事訴訟法第355條規定應推定為真正，且
        系爭土地既經證明於82年及92年前後兩時均作農業使用
        ，則原告主張前後兩時之間係繼續作農業使用，亦非無
        據。從而本件被告機關以系爭土地是否作農業使用無法
        認定而駁回原告辦理退稅及註銷罰鍰申請之決定應不足
        以維持。
      6.被告辯稱原告先移轉系爭土地予第三人梁紹輝，再出梁
        君移轉予其子何國喜，係藉三角移轉之實質贈與，應核
        定贈與稅額並裁處逾期申報罰鍰。惟納稅義務人不服核
        定之稅額與申請退還溢繳或誤繳之稅款係屬兩事，此有
        改制前行政法院61年度判字第 173號判例可參，且最高
        行政法院91年度裁字第 715號裁判亦認：經核定確定之
        案件，如有適用法令錯誤或計算錯誤溢繳稅款者，仍得
        依稅捐稽徵法第28條規定申請退稅，職是，本案縱認如
        被告機關所主張系爭土地移轉登記予何國喜應以贈與論
        而據以核定贈與稅額，且該應以贈與論之核定處分已經
        92年度訴字第 114號判決確定，惟參前揭最高行政法院
        判解，納稅義務人不服核定之稅額與申請退還溢繳或誤
        繳之稅款係屬兩事，故本案原告於本件移轉應以贈與論
        之核定處分確定後，依修正前之遺產及贈與稅法第20條
        第5款、農業發展條例第31條、財政部83年2月16日台財
        稅第 822304850號函申請退稅及主張被告機關於贈與人
        全部農業用地均歸同一受贈人後應辦理退稅，被告機關
        以行政執行處行政命令所收取之稅額罰鍰等款項，依稅
        捐稽徵法第28條規定應予退還，非無理由。被告答辯稱
        本件移轉應以贈與論之核定處分判決確定即無法申請退
        稅云云，顯然違背前揭最高行政法院判解而無足採。
    (二)被告主張之理由：
      1.按「凡經常居住中華民國境內之中華民國國民，就其在
        中華民國境內或境外之財產為贈與者，應依本法規定，
        課徵贈與稅。」「本法稱贈與，指財產所有人以自己之
        財產無償給與他人，經他人允受而生效力之行為。」「
        左列各款不計入贈與總額：五、家庭農場之農業用地，
        贈與由能自耕之配偶或民法第1138條所定繼承人1 人受
        贈而繼續經營農業生產者。」為行為時遺產及贈與稅法
        第3 條第1項、第4條第2項及第20條第5款所明定；次按
        「贈與人所有之全部農業用地，經分次贈與能自耕之具
        有繼承人身分中之同1 人，且繼續經營農業生產者，全
        部農地均准免徵贈與稅，惟最後一次以前各該次贈與仍
        應先予核課贈與稅，俟最後一次為贈與，全部農業用地
        均歸同一受贈人後，再辦理退稅。」（適用87年6 月25
        日以前發生贈與之案件）為財政部83年2 月16日台財稅
        第822304850號函所明釋。
      2.系爭新竹縣寶山鄉○○段下大壢小段12地號土地，原告
        於82年10月26日先移轉予第三人梁紹輝君，再由梁君於
        83年6 月28日移轉予其子何國喜，藉由三角移轉實質贈
        與情事，被告機關依行為時遺產及贈與稅法第4條第2項
        規定，核定其83年度贈與總額 8,382,150元，贈與稅額
        1,490,895元，並依同法第44條規定裁處罰鍰1,490,800
        元，經鈞院93年4月19日92年度訴字第114號判決確定在
        案，依行政訴訟法第 213條「訴訟標的於確定之終局判
        決中經裁判者，有確定力。」本案終局判決已具實質確
        定力。
      3.查原告屢重提三角移轉土地係借貸關係非贈與行為乙節
        ，業經鈞院93年4月19日92年度訴字第114號以原告與梁
        君雙方所述債務金額不符、無借貸收付流程及何國喜亦
        無付款資金流程可資佐證等由判決駁回確定，原告對該
        判決事件於訴願時已坦承受駁回確定判決，然於本訴訟
        書中卻完全不予論述，而敘述其案經復查維持原核定，
        再向財政部提出訴願，經該部94年12月30日台財訴字第
        09413533000 號訴願決定駁回，因此提起本件訴訟等，
        其有意將86年至92年間之行政救濟程序遺漏及錯誤論述
        本訴訟曾經提出復查，又系爭土地於82年10月26日移轉
        予梁君再於83年6 月28日移轉予其子何君，訴狀日期寫
        為84年3月20日移轉及87年6月29日再移轉，訴訟內容多
        有不實，併予陳明。系爭三角移轉贈與行為經鈞院調查
        甚明，終局判決已具實質確定力，原告應不得對判決確
        定之事由再提行政救濟。至主張三角移轉縱認屬贈與，
        按遺產及贈與稅法第20條第5 款及89年修正前農業發展
        條例第31條規定繼承人1 人受贈而繼續經營農業生產者
        免徵贈與稅乙節，查原告將農地作三角移轉，輾轉贈與
        其子，係受制於行為時遺產及贈與稅法第20條第5 款及
        財政部83年台財稅第 822304850號函釋規定，為免農地
        細分政策應全部農地須俟最後一次贈與同一受贈人始可
        辦理退還贈與稅，原告將農地作三角移轉規避應先行繳
        納贈與稅，其三角移轉係脫法行為，迴避稅賦之課徵；
        復查原告之三角移轉行為於82年10月26日依行為時土地
        稅法第39條之2 規定檢附農地免稅相關證明文件申報土
        地增值稅先移轉予梁紹輝（詳原處分卷內土地現值申報
        書），再於83年6 月28日同年度現值未調整之際，按一
        般土地免附特別證明文件申報土地增值稅移轉予子何國
        喜，就該筆農牧用地贈與時是否作農業使用，事後無法
        查勘，且規避行為時農業發展條例第31條應列管5 年規
        定，故系爭農地於贈與後有無繼續作農業使用，並未受
        贈與管制規範；再查系爭土地為林地目，屬耕地以外之
        其他農業用地，依行為時農業發展條例施行細則第15
        條第1 項第2 款「依本條例第27條規定申請免徵土地增
        值稅者，依左列規定辦理：二、耕地以外之其他農業用
        地：由申請人於申報移轉現值時，檢附土地登記簿謄本
        、承受人戶籍謄本、繼續作農業使用承諾書，送該管稽
        徵機關。」之規定，移轉時須檢附繼續作農業使用承諾
        書，何國喜以一般土地方式取得，自無檢附繼續作農業
        使用之承諾書，此意謂何君亦未受行為時土地稅法第55
        條之2 及農業發展條例第27條所定免徵土地增值稅應繼
        續耕作之列管規範（列管至再移轉為止）；因此贈與家
        庭農場之農業用地符合不計入贈與總額規定，除全部農
        地贈與由能自耕之配偶或民法第1138條所定繼承人1 人
        受贈外，尚須符合繼續經營農業生產，為行為時遺產及
        贈與稅法第20條第5 款及農業發展條例第31條所定之要
        件；系爭土地因不受列管規範則於贈與時無法認定是否
        作農業使用及事後是否繼續經營農業生產，自無適用不
        計入贈與總額或免徵贈與稅之規定。
      4.另原告其餘農地之同地段12-4及13-1地號等2 筆土地於
        87年6月29日依土地稅法第39條之2規定申報農地免徵土
        地增值稅移轉予何國喜，已依規定列管農地免稅應繼續
        作農業使用，其中13-1地號直接贈與何國喜，因此同時
        再受贈與稅目列管5 年，而12-4地號原告係循相同模式
        於84年3月20日先移轉予梁君再於87年6月29日移轉予子
        何君，經被告機關查獲補稅移罰後再訴以因土地抵債及
        其子何君認與市價顯不相當故借款買回土地之相同理由
        ，仍因渠等皆無價金支付流程之證明，經復查及訴願維
        持原核定，惟至行政訴訟，因土地贈與日在遺產及贈與
        稅法第20條第5款修法後（87年6月24日修正為第1項第5
        款，廢止1 人受贈之限制），及訴訟進行中嗣有財政部
        92年台財稅第0920451984號函釋，雖透過第三人假借買
        賣，既經認屬虛偽，實質應與贈與無異，參照財政部88
        年台財稅第 881915685號函釋規定辦理；即三角移轉於
        修法後已無規避意義，並查得梁君承受土地時已列管免
        徵土地增值稅應繼續作農業使用，移轉時有農地作農業
        使用證明（三角移轉之兩次現值申報皆以農地免稅移轉
        ），認已無所附麗，從而自行撤銷原處分（鈞院91年度
        訴字第3822號作成和解筆錄）。因此系爭12地號雖與上
        述12-4地號同屬三角移轉實質贈與情事，惟違章行為時
        依據法令不同，故12地號無法援用83年台財稅第822304
        850 號函釋規定，可與12-4及13-1地號等同視之，合計
        全部農業已贈與繼承人中何國喜1 人受贈而繼續經營農
        業生產應辦理退稅及註銷罰鍰；此為被告機關就原核否
        准辦理退稅及註銷罰鍰理由再予詳陳，原處分並無違誤
        ，請予維持。
      5.綜上論結，原核定及所為否准更正處分、訴願決定並無
        違誤，請准如答辯之聲明判決。
    理  由
一、本件被告代表人原為許虞哲，訴訟中變更為凌忠嫄，業據被
    告新任代表人提出承受訴訟狀聲明承受訴訟，核無不合，應
    予准許。
二、按「凡經常居住中華民國境內之中華民國國民，就其在中華
    民國境內或境外之財產為贈與者，應依本法規定，課徵贈與
    稅。」「本法稱贈與，指財產所有人以自己之財產無償給與
    他人，經他人允受而生效力之行為。」「左列各款不計入贈
    與總額：5、家庭農場之農業用地，贈與由能自耕之配偶或
    民法第1138條所定繼承人1人受贈而繼續經營農業生產者。
    」「納稅義務人違反第23條或第24條之規定，未依限辦理遺
    產稅或贈與稅申報者，按核定應納稅額加處1倍至2倍之罰鍰
    …。」為行為時遺產及贈與稅法第3條第1項、第4條第2項、
    第20條第5款及第44條所明定。次按「家庭農場之農業用地
    ，其由能自耕之繼承人一人繼承或承受，而繼續經營農業生
    產者，免徵遺產稅或贈與稅……。但如繼續經營不滿5年者
    ，應追繳應納稅賦……。」為行為時農業發展條例第31條所
    規定。又財政部83年2月16日台財稅第822304850號函釋：「
    贈與人所有之全部農業用地，經分次贈與能自耕之具有繼承
    人身分中之同1人，且繼續經營農業生產者，全部農地均准
    免徵贈與稅，惟最後一次以前各該次贈與仍應先予核課贈與
    稅，俟最後一次為贈與，全部農業用地均歸同一受贈人後，
    再辦理退稅。」（適用87年6月25日以前發生贈與之案件）
    。
三、本件被告機關查得原告於82年10月26日將其所有系爭12地號
    土地，移轉予第三人梁紹輝，梁紹輝於83年6月28日再回轉
    原告之子何國喜，涉有贈與情事，遂依遺產及贈與稅法第4
    條第2項規定，核定原告83年度贈與總額8,382,150元，贈與
    稅額1,490,895元，並依同法第44條規定按應納稅額1,490,8
    95元，處1倍罰鍰1,490,800元（計至百元止）。原告不服，
    申請復查，未獲變更，提起訴願，經訴願決定駁回，原告提
    起行政訴訟，亦經本院92年度訴字第114號判決駁回確定在
    案。嗣原告於93年8月23日具文主張其系爭土地經補徵贈與
    稅及裁處罰鍰已告確定，則其全部農業用地，即與系爭同地
    段之12-4、13-1地號等農地，嗣後陸續分次贈與繼承人中之
    次子何國喜一人受贈，符合財政部83年台財稅第822304850
    號函釋，申請退還贈與稅1,490,89 5元及註銷罰鍰1,490,80
    0元，經被告機關否准所請。原告不服，提起訴願，遭決定
    駁回，循序起訴意旨略以：原告係向訴外人梁紹輝借貸金錢
    ，為清償債務，遂將所有系爭12地號等土地移轉登記予梁紹
    輝，並嗣由原告之子何國喜出資向梁紹輝買回該土地，系爭
    土地係經何國喜支付價款向梁紹輝購買而移轉登記予何國喜
    ，並非因原告贈與而移轉登記予何國喜，自不應對原告核定
    贈與稅並處以罰鍰；系爭土地縱認係原告與何國喜間二親等
    以內親屬間財產之買賣而以贈與論，依規定亦不計入贈與總
    額，應免徵贈與稅；被告透過執行程序所收取之全部金額扣
    除其於93年間退還之部分款項，尚應退還原告1,982,683 元
    本息，又系爭土地於82年及92年前後兩時均作農業使用，則
    原告主張前後兩時之間係繼續作農業使用，亦非無據，被告
    機關以系爭土地是否作農業使用無法認定而駁回原告辦理退
    稅及註銷罰鍰申請之決定，應不足以維持；又經核定確定之
    案件，如有適用法令錯誤或計算錯誤溢繳稅款者，仍得依稅
    捐稽徵法第28條規定申請退稅，職是，原告依修正前之遺產
    及贈與稅法第20條第5 款、農業發展條例第31條、財政部83
    年2 月16日台財稅第822304850 號函申請退稅及主張被告機
    關於贈與人全部農業用地均歸同一受贈人後應辦理退稅，被
    告機關以行政執行處行政命令所收取之稅額罰鍰等款項，依
    稅捐稽徵法第28條規定應予退還，應屬有據云云。
四、查系爭新竹縣寶山鄉○○段下大壢小段12地號土地，原告於
    82年10月26日先移轉予第三人梁紹輝，梁紹輝再於83年6 月
    28日移轉予原告之子何國喜，藉由三角移轉實質贈與情事，
    被告機關依行為時遺產及贈與稅法第4 條第2 項規定，核定
    其83年度贈與總額8,382,150 元，贈與稅額1,490,895 元，
    並依同法第44條規定裁處1 倍罰鍰1,490,800 元（計至百元
    止），原告不服，申請復查，未獲變更，提起訴願，經訴願
    決定駁回，原告提起行政訴訟，亦經本院92年度訴字第114
    號判決略以原告與梁紹輝雙方所述債務金額不符、無借貸收
    付流程及何國喜亦無付款資金流程可資佐證等由，判決駁回
    原告之訴確定在案等情，有土地登記簿謄本、移轉現值申報
    書、財政部91年8 月14日台財訴字第0901301735號訴願決定
    及本院93年4 月19日92年度訴字第114 號判決等附原處分卷
    內可稽，堪以認定。揆諸行政訴訟法第213 條：「訴訟標的
    於確定之終局判決中經裁判者，有確定力。」之規定，原告
    所有系爭土地，藉由三角移轉實質贈與事件，經被告核定83
    年度贈與總額8,382,150 元，贈與稅額1,490,895 元，並依
    同法第44條規定裁處1 倍罰鍰1,490,800 元（計至百元），
    行政爭訟既經本院判決確定，該終局判決已具實質確定力，
    原告即不得就該經判決確定之事件，為相異之主張；是原告
    於本訴訟中，重為爭執，主張三角移轉土地實係借貸關係，
    並非贈與行為，不得核課贈與稅及處罰鍰云云，容非可採。
五、至原告主張三角移轉縱認屬贈與，按遺產及贈與稅法第20條
    而繼續經營農業生產者免徵贈與稅及財政部83年2 月16日台
    財稅第822304850 號函釋等規定，應免徵贈與稅並辦理退稅
    乙節；查原告將農地作三角移轉，輾轉贈與其子，係受制於
    行為時遺產及贈與稅法第20條第5 款及財政部83年台財稅第
    822304850 號函釋規定，為免農地細分政策應全部農地須俟
    最後一次贈與同一受贈人始可辦理退還贈與稅，原告將農地
    作三角移轉規避應先行繳納贈與稅，其三角移轉係脫法行為
    ，迴避稅賦之課徵；參諸前揭行為時遺產及贈與稅法第20條
    第5 款及農業發展條例第31條家庭農場之農業用地，其由能
    自耕之繼承人一人繼承或承受，而繼續經營農業生產者，免
    徵遺產稅或贈與稅，但如繼續經營不滿5 年者，應追繳應納
    稅賦之規定；贈與家庭農場之農業用地符合不計入贈與總額
    規定，除全部農地贈與由能自耕之配偶或民法第1138條所定
    繼承人1 人受贈外，尚須符合繼續經營農業生產，且應予列
    管5 年；查原告將農地安排以買賣為原因之三角移轉，輾轉
    贈與其子何國喜，其三角移轉行為之時間係82年10月26日，
    依行為時土地稅法第39條之2 規定，應檢附農地免稅相關證
    明文件申報土地增值稅先移轉予梁紹輝（詳原處分卷內土地
    現值申報書），再於83年6 月28日同年度現值未調整之際，
    按一般土地免附特別證明文件申報土地增值稅，移轉予其子
    何國喜，而規避上揭行為時農業發展條例第31條但書「如繼
    續經營不滿5 年者，應追繳應納稅賦」之規定，就該筆農牧
    用地於83年贈與時，有無作農業使用？又受贈後5 年內，是
    否繼續作農業使用？時過境遷，被告事後已無法再予回溯列
    管查勘；系爭土地因不受列管規範，則於贈與時無法認定是
    否作農業使用及事後是否繼續經營農業生產，自無適用不計
    入贈與總額或免徵贈與稅之規定。換言之，此種移轉情形，
    移轉時既未受行為時農業發展條例第31條之規範，自無得於
    事後主張適用遺產及贈與稅法第20條第5 款、89年修正前農
    業發展條例第31條規定繼承人1 人受贈而繼續經營農業生產
    者免徵贈與稅及財政部83年2 月16日台財稅第822 304850號
    函釋等規定，免徵贈與稅並辦理退稅；至原告於訴訟中雖提
    出航空攝影圖、鄰里證明、自耕能力證明等文件，主張當初
    受贈後繼續作農業使用之事實；惟該航空攝影圖分別係82年
    及92年所拍攝，且圖面亦未標示各土地之地號與確實位置；
    尚難以之認定系爭土地於83年受贈與後至88年原應列管之5
    年期間，確實均作農業使用之事實；至鄰里證明、自耕能力
    證明，亦尚難執為系爭土地於5 年列管期間，繼續作農業使
    用之確實證明；再者，原告事後提出之上揭證據資料，並無
    法取代受贈人於83年受贈後，原應適用行為時農業發展條例
    第31條但書列管5 年，以判斷是否應追繳應納稅賦之要件事
    實；原告主張應有上揭免徵及退稅規定之適用，容非可採。
六、至原告所有其餘農地之同地段12-4及13-1地號等2筆土地，
    於87年6月29日依土地稅法第39條之2規定申報農地免徵土地
    增值稅移轉予何國喜，已依規定列管農地免稅應繼續作農業
    使用，其中13-1地號直接贈與何國喜，因此同時再受贈與稅
    目列管5年，而12-4地號原告係循相同模式於84年3月20日先
    移轉予梁紹輝，再於87年6月29日移轉予子何國喜，經被告
    機關查獲補稅移罰後，原告主張略以因土地抵債及其子何國
    喜認與市價顯不相當，故借款買回土地之相同理由，仍因渠
    等皆無價金支付流程之證明，經復查及訴願維持原核定，惟
    至行政訴訟，因土地贈與日在遺產及贈與稅法第20條第5款
    修法後（87年6月24日修正為第1項第5款，廢止1人受贈之限
    制），及訴訟進行中，嗣有財政部92年台財稅第0920451984
    號函釋，雖透過第三人假借買賣，既經認屬虛偽，實質應與
    贈與無異，參照財政部88年台財稅第881915685號函釋規定
    辦理；即三角移轉於修法後已無規避意義，並查得梁紹輝承
    受土地時已列管免徵土地增值稅應繼續作農業使用，移轉時
    有農地作農業使用證明（三角移轉之兩次現值申報皆以農地
    免稅移轉），認已無所附麗，被告於訴訟中遂與原告成立訴
    訟上和解各情，有財政部91年7月24日台財訴字第090004661
    9號訴願決定、原告91年9月24日行政訴訟起訴狀、本院91年
    度訴字第3822和解筆錄等件影本附本院卷可稽；是系爭12地
    號土地雖與上述12-4地號土地，同屬三角移轉實質贈與情事
    ；惟兩案違章行為時，彼此依據之法令不同，本案原告之子
    何國喜於83年受贈系爭12地號土地後，被告事後已無法再予
    回溯列管5年或於列管期間內予以查勘是否繼續作農業使用
    ；從而，系爭12地號無法援用83年台財稅第82 2304 850號
    函釋規定而得與12-4及13-1地號等同視之，合計全部農業已
    贈與繼承人中何國喜1人受贈而繼續經營農業生產應辦理退
    稅及註銷罰鍰。
七、綜上所述，原告起訴論旨，並非可採。被告機關否准原告退
    還贈與稅1,490,895元及註銷罰鍰1,490,800元之申請，並無
    違誤，訴願決定予以維持，亦無不合，原告起訴意旨，請求
    撤銷，併請求判命被告機關對於原告就系爭12地號土地向被
    告申請退稅之事件，應作成適法行政處分；併請求命被告機
    關應給付原告新台幣1,982,683元及自補充理由（1）狀繕本
    送達翌日起至清償日止按年息百分5計算之利息，均為無理
    由，應予駁回。
八、兩造其餘主張陳述，於判決結果不生影響，無庸一一論列，
    併予敘明。
據上論結，本件原告之訴為無理由，爰依行政訴訟法第98條第3項
前段，判決如主文。
中    華    民    國    95    年    12    月    28    日
                  第六庭審判長法  官   吳慧娟
                              法  官   曹瑞卿
                              法  官   許瑞助
上為正本係照原本作成。
如不服本判決，應於送達後20日內，向本院提出上訴狀並表明上
訴理由，如於本判決宣示後送達前提起上訴者，應於判決送達後
20日內補提上訴理由書（須按他造人數附繕本）。
中    華    民    國    95    年    12    月    28    日
                              書記官   吳芳靜


司法院資訊處製作；財團法人民間司法改革基金會備份。
